臺灣桃園地方法院民事判決
110年度訴字第1218號
原      告  安泰商業銀行股份有限公司

法定代理人  丁予康  
訴訟代理人  王一如  
            張家銘  
被      告  盧鳳鳴  
            吳秀玉  
            李勁佑即李榮芳之承受訴訟人    

            李祐慶即李榮芳之承受訴訟人    

            李建治即李榮芳之承受訴訟人    

            李逸羚即李榮芳之承受訴訟人    

上列當事人間請求塗銷抵押權登記事件，本院於民國111年2月9
日言詞辯論終結，判決如下：
    主  文
被告盧鳳鳴應將附表編號1、編號2及編號5所示之抵押權登記塗
銷。
被告吳秀玉應將附表編號3及編號6所示之抵押權登記塗銷。
被告李勁佑、李祐慶、李建治、李逸羚應就附表編號4及編號7所
示抵押權辦理繼承登記後，再將該抵押權登記予以塗銷。
訴訟費用由被告負擔。
    事實及理由
壹、程序方面：
一、本件被告均經合法通知，無正當理由而未於言詞辯論期日到
    場，核均無民事訴訟法第386 條所列各款情形，爰依原告聲
    請，由其一造辯論而為判決。
二、按訴狀送達後，原告不得將原訴變更或追加他訴，但請求之
    基礎事實同一者，不在此限，民事訴訟法第255 條第1 項但
    書第2 款定有明文。經查，本件原告起訴時聲明中請求被告
    盧鳳鳴之部分，係應將附表標號1及編號2所示之抵押權登記
    塗銷（見本院卷第3頁）。嗣於起訴狀繕本送達被告盧鳳鳴
    後，原告不變更其訴訟標的，而於民國110年12月31日具狀
    追加請求被告盧鳳鳴應將附表標號5所示之抵押權登記塗銷
    （見本院卷第203至205頁）。核原告此部分所為訴之變更，
    其請求之基礎事實同一，揆諸上揭法律規定，應予准許。
三、次按當事人死亡者，訴訟程序在有繼承人、遺產管理人或其
    他依法令應續行訴訟之人承受其訴訟以前當然停止；第168
    條至第172條及前條所定之承受訴訟人，於得為承受時，應
    即為承受之聲明。他造當事人，亦得聲明承受訴訟，民事訴
    訟法第168條、第175條定有明文。查本件原告係於110年6月
    24日起訴，而所列之被告李榮芳則於本院審理中之110年9月
    9日死亡，其繼承人分別為李勁佑、李佑慶、李建治及李逸
    羚等人，有李榮芳之繼承系統表、除戶謄本及其全體繼承人
    之戶籍謄本在卷可按（見本院卷第147至159頁），是原告於
    110年11月29日具狀向本院聲明由被告李勁佑、李佑慶、李
    建治及李逸羚承受訴訟（見本院卷第187至196頁），揆諸上
    揭法律規定，亦應准許。
貳、實體方面：
一、原告主張：訴外人鍾玉燕前向伊借款，惟未依約還款，經伊
    依法對鍾玉燕取得執行名義在案。又鍾玉燕於84至86年間，
    提供如附表所示之土地，分別為李榮芳、被告盧鳳鳴、吳秀
    玉設定如附表所示抵押權（下稱系爭抵押權），然系爭抵押
    權之存續期間均已屆滿，且其所擔保之債權請求權亦已罹於
    消滅時效，系爭抵押權之除斥期間復已屆滿，故系爭抵押權
    應均已消滅。惟鍾玉燕怠於向被告行使塗銷系爭抵押權之權
    利，伊既為鍾玉燕之債權人，系爭抵押權之設定登記又已妨
    害伊債權之受償，伊自得依民法第242條及物上請求權之規
    定，請求被告塗銷系爭抵押權之登記。為此提起本件訴訟等
    語。並為訴之聲明：如主文所示。
二、被告均未於言詞辯論期日到場，亦均未提出書狀作何聲明或
    陳述。
三、經查，原告就所主張之上開事實，業據提出臺灣士林地方法
    院90年度執字第14號債權憑證影本、如附表所示之土地登記
    謄本附卷可稽（見本院卷第7至9、29至43、59至69頁）。並
    經本院依職權函詢桃園市大溪地政事務所，鍾玉燕所有如附
    表所示之土地上，確有李榮芳、被告盧鳳鳴、吳秀玉登記之
    系爭抵押權無誤，有上開地政事務所110年10月7日溪地登字
    第1100013927號覆函及所附之土地建物異動清冊附卷足參（
    見本院卷第97至135頁）。而按請求權，因15年間不行使而
    消滅；以抵押權擔保之債權，其請求權已因時效而消滅，如
    抵押權人，於消滅時效完成後，5年間不實行其抵押權者，
    其抵押權消滅，民法第125條本文、第880條各有明文。且按
    抵押權因其所擔保債權之請求權之消滅時效完成，及上開除
    斥期間之經過即歸於消滅（最高法院89年度台上字第1476號
    民事裁判意旨可供參考）。系爭抵押權所登記之債權清償日
    期，如附表所示或為83年間或為85年間，迄今均已近30年，
    而一般金錢請求權之消滅時效期間最長者，為上揭民法第12
    5條所規定之15年，是原告主張系爭抵押權所擔保之債權於
    時效消滅後，被告再經5年除斥期間迄今均未實行系爭抵押
    權，系爭抵押權應已消滅之事實，亦與上開登記之情狀及常
    理相符。此外，被告均經本院合法通知，既不於言詞辯論期
    日到庭爭執，復未提出書狀作何聲明或陳述以供本院斟酌，
    則本院依上開調查證據之結果，認原告所主張之前述事實，
    已堪信為真實。
四、再按所有人對於妨害其所有權者，得請求除去之，民法第76
    7 條第1 項中段定有明文。依一般社會交易觀念，不動產存
    有抵押權登記影響所有權之完整性，並對其客觀交易價值有
    所影響，若抵押權業已消滅，仍在不動產上存有抵押權登記
    者，自屬對所有權之妨害。又債務人怠於行使其權利時，債
    權人因保全債權，得以自己之名義，行使其權利，民法第24
    2條前段亦有明文。且此項代位權行使之範圍，並不以保存
    行為為限。另按繼承人自繼承開始時，除本法另有規定外，
    承受被繼承人財產上之一切權利、義務。但權利、義務專屬
    於被繼承人本身者，不在此限，民法第1148條另有明文。系
    爭抵押權已因除斥期間經過而消滅，既經認定，足見系爭抵
    押權登記繼續存在，已屬對鍾玉燕就如附表所示之土地所有
    權之圓滿狀態有所妨害，鍾玉燕本於所有權，本得請求各系
    爭抵押權人塗銷登記，惟鍾玉燕既怠於請求，故原告以鍾玉
    燕債權人之地位，依上揭法律規定，代位鍾玉燕請求被告盧
    鳳鳴、吳秀玉應系爭抵押權中相關之抵押權登記塗銷；被告
    李勁佑、李祐慶、李建治、李逸羚則應就系爭抵押權相關之
    部分辦理繼承登記後，再將該部分抵押權登記塗銷，洵屬有
    據。
五、從而，原告依民法第242條及物上請求權之規定，請求被告
    被告盧鳳鳴應將附表編號1、編號2及編號5所示之抵押權登
    記塗銷；被告吳秀玉應將附表編號3及編號6所示之抵押權登
    記塗銷；被告李勁佑、李祐慶、李建治、李逸羚應就附表編
    號4及編號7所示抵押權辦理繼承登記後，再將該抵押權登記
    予以塗銷，，為有理由，應予准許。
六、訴訟費用負擔之依據：民事訴訟法第78條。 　　　　
中　　華　　民　　國　　111 　年　　3 　　月　　21　　日
                  民事第二庭    法　官　張震武
以上正本係照原本作成。　
如對本判決上訴，須於判決送達後 20 日內向本院提出上訴狀。
如委任律師提起上訴者，應一併繳納上訴審裁判費。
中　　華　　民　　國　　111 　年　　3 　　月　　22　　日
                                書記官  陳𥴡濤 
　　　　　　　　　　　　　　　　　
附表：（日期：民國；金額新臺幣）
編號 土地坐落地段、地號 所有權人與權利範圍 抵押權設定登記內容 1 桃園市○○區○○段000地號 鍾玉燕 1/1 登記日期：85年5月15日 字號：溪電字第111272號 權利人：盧鳳鳴 債權額比例：1/1 擔保債權總金額：360萬元 存續期間：自83年2月1日至83年5月1日 清償日期：83年5月1日 2 桃園市○○區○○段000地號 同上 均同上 3 桃園市○○區○○段000地號 同上 登記日期：84年9月29日 字號：溪字第214190號 權利人：吳秀玉 債權額比例：1/2 擔保債權總金額：720萬元 存續期間：自84年9月25日至87年9月24日 清償日期：85年9月24日 4 同上 同上 登記日期：86年11月20日 字號：溪電字第133852號 權利人：李榮芳 債權額比例：1/2 擔保債權總金額：720萬元 存續期間：自84年9月25日至87年9月24日 清償日期：85年9月24日 5 桃園市○○區○○段000地號 同上 登記日期：85年5月15日 字號：溪電字第111272號 權利人：盧鳳鳴 債權額比例：1/1 擔保債權總金額：360萬元 存續期間：自83年2月1日至83年5月1日 清償日期：83年5月1日 6 同上 同上 登記日期：84年9月29日 字號：溪字第214190號 權利人：吳秀玉 債權額比例：1/2 擔保債權總金額：720萬元 存續期間：自84年9月25日至87年9月24日 清償日期：85年9月24日 7 同上 同上 登記日期：86年11月20日 字號：溪電字第133852號 權利人：李榮芳 債權額比例：1/2 擔保債權總金額：720萬元 存續期間：自84年9月25日至87年9月24日 清償日期：85年9月24日